臺灣臺北地方法院民事判決　　　　　　　99年度訴字第2280號
原　　　告　夆典科技開發股份有限公司
法定代理人　郭國華
訴訟代理人　陸正康律師
被　　　告　林謝玉惠
　　　　　　林文典
　　　　　　林麗卿
　　　　　　林智遠
　　　　　　林麗珠
　　　　　　林麗花
　　　　　　林文吉
　　　　　　林吉盛
共　　　同
訴訟代理人　陳昌羲律師
上列當事人間請求拆屋還地等事件，本院於中華民國100年3月17
日言詞辯論終結，判決如下：
    主      文
被告林謝玉惠應將坐落臺北市○○區○○段四小段六四一地號土
地上，如附圖所示Ａ部分面積一Ｏ點六四平方公尺之雨遮及圍籬
等地上物拆除，並將該部分土地返還原告。
被告林謝玉惠應自民國九十八年一月二十二日起至前項所示土地
返還之日止，按月給付原告新臺幣壹仟貳佰貳拾玖元。
原告其餘之訴駁回。
訴訟費用由被告林謝玉惠負擔十分之九，餘由原告負擔。
本判決原告勝訴部分於原告以新臺幣伍拾萬元供擔保後，得假執
行。但被告林謝玉惠以新臺幣壹佰伍拾萬元為原告預供擔保，得
免為假執行。
原告其餘假執行之聲請駁回。
    事實及理由
壹、程序方面：
一、按原告於判決確定前，得撤回訴之全部或一部，但被告已為
    本案之言詞辯論者，應得其同意；而訴之撤回，係以書狀撤
    回者，自撤回書狀送達之日起，十日內未提出異議者，視為
    同意撤回，民事訴訟法第262條第1項、第4項分別定有明文
    。又訴狀送達後，原告不得將原訴變更或追加他訴，但請求
    之基礎事實同一者，不在此限，民事訴訟法第255條第1項第
    2款亦有明文。經查，原告起訴時原以林謝玉惠、林家成為
    被告（本院卷第2頁），嗣於民國99年3月9日具狀撤回對林
    家成之訴訟，並追加林文典、林麗卿、林智遠、林麗珠、林
    麗花、林文吉、林吉盛為被告（本院卷第52、53頁），林家
    成未於10日內表示異議，視為同意撤回；而原告追加林文典
    、林麗卿、林智遠、林麗珠、林麗花、林文吉、林吉盛為被
    告，則係本於原告請求被告拆除地上物，將該部分土地返還
    原告，並請求相當於租金之不當得利等同一基礎事實，揆諸
    前揭說明，尚無不合。
二、次按不變更訴訟標的，而補充或更正事實上或法律上之陳述
    者，非為訴之變更或追加；訴狀送達後，原告不得將原訴變
    更或追加他訴，但擴張或減縮應受判決事項之聲明者，不在
    此限，民事訴訟法第256條、第255條第1項第3款分別亦有明
    文。經查，原告起訴時訴之聲明原為：「(一)被告應共同將坐
    落於臺北市○○區○○段4小段641地號、642地號土地上之
    地上物（以實測為準）拆除，並將分別占用之1.13平方公尺
    及13.88平方公尺（以實測為準）土地騰空返還原告。(二)被
    告應自97年12月30日起至騰空返還前項占用土地之日止，共
    同按月給付原告新臺幣（下同）4,655元。(三)原告願供擔保
    請准宣告假執行。」（本院卷第2頁），嗣於99年3月9日具
    狀將訴之聲明第2項變更為：「被告應自98年1月22日起至騰
    空返還前項占用土地之日止，共同按月給付原告4,655元。
    」（本院卷第53頁），核屬減縮應受判決事項之聲明，揆諸
    前揭規定，尚無不合。原告又於100年2月9日將訴之聲明第1
    項、第2項更正為：「(一)被告林謝玉惠、林文典、林麗卿、
    林智遠、林麗珠、林麗花、林文吉、林吉盛應將坐落於臺北
    市○○區○○段4小段641地號土地上，如臺北市古亭地政事
    務所土地複丈成果圖所示A部分，面積為10.64平方公尺上之
    雨遮及圍籬等地上物拆除並將土地騰空返還原告。(二)被告林
    謝玉惠、林文典、林麗卿、林智遠、林麗珠、林麗花、林文
    吉、林吉盛應自98年1月22日起至騰空返還前項占用土地之
    日止，共同按月給付原告3,072元。」（本院卷第154頁），
    其中訴之聲明第1項部分，係屬補充或更正事實上之陳述者
    ，非為訴之變更或追加；而訴之聲明第2項部分，核屬減縮
    應受判決事項之聲明，揆諸前揭規定，亦無不合。
貳、實體方面：
一、原告主張：原告分別於97年12月30日、98年1月22日取得臺
    北市○○區○○段4小段641地號、642地號土地（642地號已
    於99年9月24日合併至641地號，合併後之641地號土地下稱
    系爭土地）之所有權，惟訴外人林招所有門牌號碼為臺北市
    ○○區○○路3段95巷3弄1號（整編前門牌為樟腳路30號）
    房屋（下稱系爭房屋）所需，在系爭土地上搭建圍籬及鐵皮
    遮雨棚等地上物（下稱系爭地上物），無權占用系爭土地共
    計10.64平方公尺，嗣林招於56年5月24日死亡，由其子即訴
    外人林有土依法繼承取得所有權，而林有土復於61年5月3日
    死亡，被告為其法定繼承人，依法共同繼承取得所有權，依
    民法第767條第1項前段規定，被告自應將系爭地上物拆除後
    ，返還系爭土地予原告。又系爭土地為原告所有，而原告請
    求被告返還系爭土地之目的，係供土地開發建設使用，自無
    違反公共利益或以損害他人為主要目的；況且原告請求被告
    拆除之系爭地上物係系爭房屋整體以外之加蓋部分，並未造
    成社會經濟及當事人利益之重大損害，即無民法第796條之1
    規定之適用。再者，被告無權占有系爭土地，係屬無法律上
    原因而受有利益，應自98年1月22日起至系爭土地如附圖所
    示A部分返還之日止，給付原告相當租金之不當得利；而系
    爭土地坐落於文教精華區，附近交通及生活機能完整，緊臨
    興隆路，並鄰近力行國小、實踐國中、景美女中、木新路市
    場及木柵市場，依土地法第97條規定，應以系爭土地之土地
    申報總價年息10%計算，又原告願以合併前642地號土地98年
    之申報地價每平方公尺34,640元為請求，系爭地上物占用系
    爭土地之面積共為10.64平方公尺，則原告得請求每月相當
    於不當得利之租金應為3,072元（計算式：34,640元×10.64
    平方公尺×10％÷12＝3,072元，小數點以下四捨五入）。
    爰依民法第767條、第179條之規定請求被告拆除坐落於系爭
    土地之系爭地上物，將該部分土地返還原告，並給付相當於
    租金之不當得利。並聲明：(一)被告應將坐落系爭土地上，如
    附圖所示A部分（面積為10.64平方公尺）之雨遮及圍籬等地
    上物拆除，並將上開土地騰空返還原告。(二)被告應自98年1
    月22日起至騰空返還前項占用土地之日止，共同按月給付原
    告3,072元。(三)原告願供擔保請准宣告假執行。
二、被告則以：系爭地上物乃被告林謝玉惠於其配偶林有土死亡
    後，依系爭房屋之圍牆位置出資興建，其餘被告非系爭地上
    物之所有權人，對於系爭地上物並無處分權，原告自不得訴
    請被告林文典、林麗卿、林智遠、林麗珠、林麗花、林文吉
    、林吉盛等七人拆除系爭地上物及返還不當得利。又合併前
    642地號土地係屬既成道路，原告本無從供建築或其他使用
    ，其訴請被告拆除地上物及返還系爭土地之目的，乃在迫使
    被告賤售自有之土地、房屋，故原告行使權利係以損害被告
    為主要目的，已違反民法第148條第1項之規定；而系爭地上
    物所占用系爭土地之面積僅為10.64平方公尺，顯不影響原
    告開發建設之權利，依民法第796條之1之規定，被告雖逾越
    地界，法院得斟酌公共利益及當事人利益，免為全部或一部
    分之移去或變更，是原告請求被告拆除系爭地上物及返還系
    爭土地，自無理由。縱認原告請求為有理由，然合併前642
    地號土地為既成道路，原告本不得供建築使用，是未造成原
    告之損害，故原告自不得請求被告占用該部分土地之不當得
    利；而系爭土地坐落於巷弄之間，僅為住宅區，非商業區，
    附近均為舊公寓房屋，是原告請求不當得利應以土地申報總
    價年息2%計算為適當等語，資為抗辯。並聲明：(一)原告之訴
    駁回。(二)如受不利之判決，願供擔保請准免為假執行。
三、兩造不爭執事項：
  (一)原告為臺北市○○區○○段4小段641地號、642地號之所有
    權人，嗣642地號已於99年9月24日合併至641地號（本院卷
    第6頁至第9頁、第124頁）。
  (二)坐落於臺北市○○區○○段4小段652、653地號之系爭房屋
    為林招所有（本院卷第10頁）。
  (三)系爭房屋旁搭建有圍籬及鐵皮遮雨棚（本院卷第66頁）。
四、得心證之理由：
    本件原告主張被告有事實上處分權之系爭地上物無權占用系
    爭土地之一部分，被告應拆除坐落於系爭土地之系爭地上物
    ，將該部分土地返還予原告，並應給付相當於租金之不當得
    利，則為被告所否認，並以前詞置辯，是本件所應審究者為
    ：(一)何人就系爭地上物（即圍籬及鐵皮遮雨棚等）有事實上
    處分權？(二)系爭地上物是否無權占有系爭土地？(三)若系爭地
    上物有占用系爭土地之情事，原告得否請求被告返還相當於
    租金之不當利益？若可，金額以若干為適當？茲分別論述如
    下：
  (一)被告林謝玉惠就系爭地上物有事實上處分權：
    按當事人主張有利於己之事實者，就其事實有舉證之責任；
    又當事人主張之事實，經他造於準備書狀內或言詞辯論時或
    在受命法官、受託法官前自認者，無庸舉證，民事訴訟法第
    277條前段、第279條第1項分別定有明文。又如係由原告主
    張權利者，應先由原告負舉證之責，若原告先不能舉證，以
    證實自己主張之事實為真實，則被告就其抗辯事實即令不能
    舉證，或其所舉證據尚有疵累，亦應駁回原告之請求，最高
    法院17年上字第917號判例意旨可資參照。本件原告主張系
    爭地上物為林招所搭建，經林有土繼承後，再由被告共同繼
    承，是被告對系爭地上物有事實上處分權存在，則為被告林
    文典、林麗卿、林智遠、林麗珠、林麗花、林文吉、林吉盛
    所否認，而被告林謝玉惠則於100年1月12日民事答辯(二)狀自
    認系爭地上物為林有土死亡後，由其個人出資興建（本院卷
    第142、143頁），揆諸前揭條文及判例意旨，自應由原告就
    被告林文典、林麗卿、林智遠、林麗珠、林麗花、林文吉、
    林吉盛對系爭地上物有事實上處分權一事負舉證之責。惟原
    告至本件言詞辯論終結時，均未能舉證證明被告林文典、林
    麗卿、林智遠、林麗珠、林麗花、林文吉、林吉盛就系爭地
    上物有事實上處分權，自難認原告該部分主張為真實。而被
    告林謝玉惠既已自認其對系爭地上物有事實上處分權，原告
    就該部分事實即無庸舉證，況且被告林謝玉惠既為林有土之
    配偶，曾與林有土同財共居，系爭地上物又緊鄰系爭房屋圍
    牆而興建，其材料搭蓋之方式及現有使用狀況，顯係被告林
    謝玉惠為使用系爭房屋所需而增建，是其自認系爭地上物為
    其個人出資興建，應可採信。是以，本件僅被告林謝玉惠對
    系爭地上物有事實上處分權。
  (二)被告林謝玉惠有事實上處分權之系爭地上物無權占有系爭土
    地：
  1.按所有人對於無權占有或侵奪其所有物者，得請求返還之，
    民法第767條第1項前段定有明文。又以無權占有為原因，請
    求返還土地者，占有人對土地所有權存在之事實無爭執，而
    僅以非無權占有為抗辯者，土地所有權人對其土地被無權占
    有之事實無舉證責任，占有人自應就其取得占有係有正當權
    源之事實證明之，最高法院85年台上字第1120號裁判意旨可
    資參照。經查，系爭土地為原告所有，為兩造所不爭執，並
    臺北市土地登記第二類謄本在卷可稽（本院卷第58頁至第61
    頁），堪信為真實。又被告林謝玉惠有事實上處分權之系爭
    地上物占有系爭土地如附圖所示A部分，為被告林謝玉惠所
    不否認，並有現場測量筆錄、臺北市古亭地政事務所99年12
    月29日北市古地二字第09931885800號函所檢附之土地複丈
    成果圖等件為憑（本院卷第124、127頁），亦堪予認定。系
    爭土地既為原告所有，揆諸前揭裁判意旨，自應由被告林謝
    玉惠就占有系爭土地之合法權源負舉證之責。
  2.次按權利之行使，不得違反公共利益，或以損害他人為主要
    目的，民法第148條第1項定有明文。又該條所稱權利之行使
    ，是否以損害他人為主要目的，應就權利人因權利行使所能
    取得之利益，與他人及國家社會因其權利行使所受之損失，
    比較衡量以定之；倘其權利之行使，自己所得利益極少，而
    他人及國家社會所受之損失甚大者，始得視為以損害他人為
    主要目的。若當事人行使權利，雖足使他人喪失利益，而茍
    非以損害他人為主要目的，即不在該條所定範圍之內。最高
    法院71年台上字第737號、45年台上字第105號判例意旨均可
    資參照。復按土地所有人建築房屋逾越地界，鄰地所有人請
    求移去或變更時，法院得斟酌公共利益及當事人利益，免為
    全部或一部之移去或變更；但土地所有人故意逾越地界者，
    不適用之，民法第796條之1第1項亦有明文。經查，原告為
    系爭土地之所有權人，而系爭土地供原告作為土地開發、興
    建新大樓基地之一部分，在大樓興建完成後，系爭土地既為
    基地之一部分，即屬大樓各區分所有權人之共用部分，自應
    一併交予大樓各區分所有權人使用占有，原告為此目的請求
    被告林謝玉惠拆除系爭地上物，並返還系爭土地，核屬其所
    有權範圍內之正當權利行使，難認原告係以損害被告林謝玉
    惠為主要目的。又被告林謝玉惠雖非故意逾越地界，然系爭
    地上物係依系爭房屋圍牆所建造之圍籬及鐵皮遮雨棚，面積
    僅10.64平方公尺（本院卷第127頁），拆除系爭地上物尚不
    足以影響系爭房屋之整體結構，對被告林謝玉惠侵害利益甚
    小，不致造成過大之損失，難認原告請求被告林謝玉惠拆除
    系爭地上物有何權利濫用之情事。況且本件並非係系爭房屋
    逾越地界，而係系爭地上物逾越地界，自亦無民法第796條
    之1第1項規定之適用。是被告辯稱原告有權利濫用及本件應
    依民法第796條之1第1項規定免為系爭地上物之移去，即非
    有據，尚不足採。
  3.綜上，本件原告既為系爭土地之所有權人，而被告林謝玉惠
    有事實上處分權之系爭地上物既無權占有系爭土地，則原告
    本於民法第767條第1項前段規定，請求被告林謝玉惠將如附
    圖所示A部分之地上物拆除，並將該部分土地返還原告，即
    屬有據，應予准許。而被告林文典、林麗卿、林智遠、林麗
    珠、林麗花、林文吉、林吉盛對系爭地上物既無事實上處分
    權，自未有無權占用系爭土地之情事；是以，原告請求被告
    林文典、林麗卿、林智遠、林麗珠、林麗花、林文吉、林吉
    盛應拆除系爭地上物及返還系爭土地，並返還相當於租金之
    不當得利，即非有據，應予駁回。
  (三)被告林謝玉惠無權占用系爭土地為無法律上之原因而受有利
    益，原告得請求被告林謝玉惠給付相當於租金之不當利益：
  1.按無法律上之原因而受利益，致他人受損害者，應返還其利
    益，民法第179條定有明文。次按依不當得利之法則請求返
    還不當得利，以無法律上之原因而受利益，致他人受有損害
    為其要件，故其得請求返還之範圍，應以對方所受之利益為
    度，非以請求人所受損害若干為準，無權占有他人土地，可
    能獲得相當於租金之利益為社會通常之觀念，最高法院61年
    台上字第1695號判例要旨可資參照。經查，被告林謝玉惠有
    事實上處分權之系爭地上物無權占用系爭土地如附圖所示A
    部分，已如前述，依社會通念，可消極減免其應支付使用系
    爭土地之代價，而受有利益，致原告受有損害，自應返還其
    利益；而原告係分別於97年12月30日及98年1月22日取得合
    併前之641地號土地及642號土地（本院卷第58頁至第61頁）
    ，則原告請求被告林謝玉惠返還自98年1月22日起至系爭土
    地返還之日止相當於租金之不當得利，即屬有據。
  2.再按城市地方房屋之租金，以不超過土地及其建築物申報總
    價年息10%為限，土地法第97條第1項定有明文。而土地法第
    97條所謂土地及建築物之總價額，土地價額依法定地價，建
    築物價額依該管直轄市或縣（市）地政機關估定之價額，為
    土地法施行法第25條所明定。又所謂法定地價，依土地法第
    148條規定，則指土地所有人依該法規定所申報之地價，而
    在平均地權條例施行區域，係指土地所有人於地政機關舉辦
    規定地價或重新規定地價時之公告期間內申報之地價，未於
    該期間內申報者，以公告地價之80%為其申報地價，平均地
    權條例第16條亦規定甚明。惟土地法97條第1項之以年息10%
    為限，乃指房屋租金之最高限額而言，非謂所有租賃房屋之
    租金必須照申報價額年息10%計算之，尚須斟酌基地之位置
    ，工商繁榮程度、使用人利用基地之經濟價值、所受利益，
    彼等關係及社會感情等情事以為決定之，最高法院46年台上
    字第855號、68年台上字第3071號判例要旨亦可參照。經查
    ，本件系爭地上物坐落於木新路巷弄間，緊鄰興隆路，步行
    約3至5分鐘可達公車站，步行約3分鐘可達力行國小，步行
    約10分鐘可達實踐國中、景美女中，距離木新路市場及木柵
    市場約1公里，有本院99年12月7日測量筆錄在卷可憑（本院
    卷第124頁）。本院審酌系爭地上物所在位置，鄰近學校、
    市場及公車站，生活機能尚稱良好，交通狀況普通，惟系爭
    地上物僅為鐵皮搭建之圍籬及遮雨棚，被告林謝玉惠使用系
    爭土地之經濟價值及所受利益等情，認本件應以系爭土地申
    報地價年息4%計算為適當，而原告主張每月相當於不當得利
    之租金以年息10%計算尚嫌過高，應予酌減。再查，系爭土
    地合併前，641地號土地於98年1月間之申報地價為每平方公
    尺40412.2元，642地號土地於98年1月間之申報地價為每平
    方公尺34,640元，權利範圍為全部，有臺北市土地登記第二
    類謄本在卷可稽（本院卷第58頁至第61頁），原告請求以較
    低之申報地價即每平方公尺34,640元計算，核無不合，而被
    告林謝玉惠有事實上處分權之系爭地上物占用系爭土地之面
    積為10.64平方公尺，是被告林謝玉惠每月應給付予原告相
    當於租金之不當得利金額為1,229元（計算式：34,640元×
    10.64平方公尺×4%÷12＝1,229元，元以下四捨五入）。是
    以，原告請求被告林謝玉惠應給付自98年1月22日起至被告
    林謝玉惠將如附圖A部分所示土地返還之日止，按月給付原
    告相當於租金之不當得利1,229元，為有理由，應予准許。
    至逾此部分之請求，洵屬無據，應予駁回。
五、綜上所述，原告為系爭土地之所有權人，被告林謝玉惠有事
    實上處分權之系爭地上物既無權占有系爭土地之一部分，是
    被告林謝玉惠自應拆除如附圖A部分所示之地上物，將該部
    分土地返還予原告；而被告林謝玉惠因使用系爭土地而受有
    利益，致原告受有損害，自應返還相當於租金之不當得利。
    又被告林文典、林麗卿、林智遠、林麗珠、林麗花、林文吉
    、林吉盛對系爭地上物並無事實上處分權，原告自不得請求
    被告林文典、林麗卿、林智遠、林麗珠、林麗花、林文吉、
    林吉盛拆除系爭地上物及返還系爭土地，並返還相當於租金
    之不當得利。從而，原告依民法第767條、第179條規定，請
    求：(一)被告林謝玉惠應將坐落系爭土地上，如附圖所示A部
    分面積10.64平方公尺之雨遮及圍籬等地上物拆除，並將該
    部分土地返還原告。(二)被告林謝玉惠應自98年1月22日起至
    前項土地返還之日止，按月給付原告1,229元，為有理由，
    應予准許。至逾此部分之請求，則為無理由，應予駁回。
六、原告勝訴部分，兩造均陳明願供擔保，聲請宣告假執行及免
    為假執行，爰分別酌定相當擔保金額，予以准許。至原告敗
    訴部分，其假執行之聲請失所附麗，應予駁回。
七、本件事證已臻明確，兩造其餘攻擊防禦方法核與判決結果不
    生影響，爰不另一一論述，併此敘明。
八、據上論結，原告之訴為一部有理由、一部無理由，依民事訟
    法第79條、第85條第1項後段、第390條第2項、第392條第2
    項，判決如主文。
中    華    民    國    100    年    3    月    31    日
                  民事第四庭    審判長法  官  張瑜鳳

                                      法  官  胡宏文
                                      法  官  林怡伸
以上正本係照原本作成。
如對本判決上訴，須於判決送達後20日內向本院提出上訴狀。
如委任律師提起上訴者，應一併繳納上訴審裁判費。
中    華    民    國    100    年    3    月    31    日
                                      書記官  施若娟